【裁判字號】    97,消債抗,38
【裁判日期】    971121
【裁判案由】    更生事件之抗告
【裁判全文】
臺灣臺南地方法院民事裁定            97年度消債抗字第38號
抗  告  人
即  債務人  林世閔
上列抗告人因消費者債務清理條例事件聲請更生及保全處分，對
於中華民國97年6月30日本院97年度消債更字第3號裁定提起抗告
，本院裁定如下：
    主  文
抗告駁回。
抗告程序費用新臺幣壹仟元由抗告人負擔。
    理  由
一、抗告意旨略以：
  (一)抗告人雖於民國95年間，有參加銀行公會消費金融無擔保債
    務協商機制（指雙卡債而已），並成立協商。然當時銀行要
    求的還款條件高達新臺幣（下同）「18,799元」，另外還有
    未加入一致協商而個別協商的債權人，每月要還11,000元，
    還要償還民間負債。縱抗告人收入有4 萬多元，自己也還要
    吃飯生活及扶養母親，還要付房租。而所需之生活費用，縱
    因無法提出完整之憑據，所受之不利益乃僅為應遭最低生活
    花費的認定，如依內政部頒最低生活標準計算，每人每月為
    9,829 元，而不是反剝奪其吃飯生活的生存權利。否則倘抗
    告人無法吃飯，自然活不下去，將會活活餓死，也無法有收
    入可還債，與債權人兩敗俱傷，未見有何益處！且扶養母親
    亦是其親屬之權利，法律也明文規定可優先扣除扶養費用。
    至扶養之支出標準，倘無法提出證明，亦是應受最低花費之
    認定，而不是反認為親屬不用吃飯生活，剝奪其生存之權利
    。故原裁定竟完全不顧抗告人之生活及扶養所需，剝奪其生
    存權利，顯為違法。
  (二)本件抗告人雖於95年曾與最大債權銀行協商，但當初乃銀行
    告知未達協商將繼續疲勞催收，或謂倘不接受該優惠，將回
    復原來高利貸云云，軟硬兼施，致聲請人逼不得已僅能被迫
    接受。但事實上，抗告人每月薪資實領僅有約47,846元，此
    有其薪資單為證，乃是明確之事實，不容否認。抗告人還要
    撫養母親，幫其繳納房屋貸款，也總要維持自己最基本的吃
    飯生活所需。難道要殺雞取卯，不讓抗告人吃飯才能活得下
    去工作有收入？而銀行要求的協商還款條件卻總共高達「二
    萬九千元」之多，抗告人之收入扣除基本開支後，明顯無力
    負擔，連基本吃飯生活所需的費用都無法留存，更無法扶養
    母親，難道要置抗告人及其母親於死地，要讓其一家人都活
    活餓死？抗告人縱使年底還有獎金，但總也要12個月後等到
    年底才能領取，難道銀行有可能等其12個月後再繳協商款？
    還不是早就變成違約毀諾，而回復年息20 %的高利貸，更是
    永遠還不起了。故銀行要求的協商條件，抗告人實是負擔不
    起，已使抗告人無法維持基本的生活，此確是不可歸責於抗
    告人。綜合上述，請鈞院體恤抗告人之困境，准聲請更生辦
    理，原審裁定顯有違誤，爰提起抗告，請求廢棄原裁定，准
    予抗告人更生之聲請等語。
二、按聲請更生或清算不合程式或不備其他要件者，法院應以裁
    定駁回之，但其情形可以補正者，法院應定期間先命補正，
    消費者債務清理條例第 8條定有明文。次按債務人與金融機
    構協商成立者，不得聲請更生或清算，但因不可歸責於己之
    事由，致履行顯有重大困難者，不在此限；本條例施行前，
    債務人依金融主管機關協調成立之中華民國銀行公會會員辦
    理消費金融案件無擔保債務協商機制與金融機構成立之協商
    ，準用前項之規定，消費者債務清理條例第151條第5項、第
    6 項亦分別有明文規定。衡諸前開規定之立法意旨，可見債
    務人無論在本條例施行前後，與金融機構之債權人成立協商
    後，即應本於債權契約之誠信原則勉力履行，除非有前述不
    可歸責於己之事由，且其履行顯然有重大困難，不得率爾依
    本條例更生程序清理其債務。
三、經查，本件抗告人於聲請更生前，曾依金融主管機關協調成
    立之中華民國銀行公會會員辦理消費金融案件無擔保債務協
    商機制，於95年10月19日成立協商，當時抗告人之無擔保債
    務總額為2,040,869 元，雙方約定抗告人每月應償還款項合
    計為18,779元（抗告人誤載為18,799元，應予更正），業據
    抗告人提出協議書及無擔保債務還款計劃為證，堪信為真實
    。
四、抗告人雖謂：抗告人95年就擔保債務與銀行達成協商，每月
    還款金額18,779元，另外還有未加入一致協商而個別協商的
    債權人，每月要還11,000元，還要償還民間負債。而抗告人
    收入有4 萬多元，除要維持自己最基本的吃飯生活所需及繳
    交房租外，尚須扶養母親，幫其繳納房屋貸款。抗告人之收
    入扣除基本開支後，明顯無力負擔銀行要求的還款總額2萬9
    仟元。又抗告人縱使年底還有獎金，但總也要12個月後等到
    年底才能領取，難道銀行有可能等其12個月後再繳協商款？
    還不是早就變成違約毀諾，而回復年息20%的高利貸，更是
    永遠還不起了。故銀行要求的協商條件，抗告人實是負擔不
    起，已使抗告人家無法維持基本的生活，此確是不可歸責於
    抗告人云云，惟查：
  (一)抗告人於95年10月19日與債權銀行成立協商後，約定每月償
    還18,779元，自95年11月第一次繳款，迄96年6 月最後一次
    繳款，共繳納8 期，並於96年8月1日由最大債權銀行報送毀
    諾確定，而經本院依職權向抗告人任職之頂正科技股份有限
    公司函詢抗告人自95年1 月起迄今每月實際薪資若干等情，
    業據該公司函覆結果：林世閔自95年1月起，迄95年6月止，
    每月實際薪資為47,000元；自95年7月起，迄96年7月止，每
    月實際薪資為47,100元；自96年8月起，迄97年6月止，每月
    實際薪資為49,400元；97年7 月起，每月實際薪資為49,700
    元等語，此有該公司97年9月24日頂正字第970055 號函暨該
    函檢附之「林世閔95年度至97年度實際薪資表」1 份在卷可
    佐，足徵抗告人於上開債務清償期間，當月之實領薪資均維
    持在47,100元（尚不含年終獎金、端午獎金、中秋獎金項目
    ），是抗告人於履行協商債務清償期間，其財產收入並無減
    少，堪予認定。更且，抗告人於96年6 月最後一次繳款之後
    ，每月實際薪資增加2,300元至2,600元，顯見其還款能力已
    增強，則抗告人應無理由於債務未增加，而積極財產增加之
    情況下，突於96年8月毀諾，不依協商條件履行債務。
  (二)抗告人於原審主張其每月必要支出包括租金4,800 元、交通
    費（油資、回數票、維修費）3,500元、生活費6,000元、雜
    費5,000 元，總計19,300元等語，惟按依內政部所公告97年
    度臺灣省低收入戶最低生活費用每人每月為9,829 元，該生
    活費標準係按照政府最近一年平均每人消費支出（包括食品
    費、衣著鞋襪費、房租水電費、家居管理費、醫療保健費、
    交通通訊費、娛樂教育費及雜項支出）百分之60訂定，有內
    政部歷年最低生活費一覽表1 份在卷可稽。而債務人與金融
    機構之債權人成立協商後，即應本於債權契約，依誠實及信
    用之原則勉力履行之，是以，債務人在履行債務期間，須經
    歷經濟困苦之過程，其生活開銷理當予以節制，除應積極開
    源，努力勤奮工作以增加收入償還債務外，其生活更須儉樸
    ，且適當控制其生活費用支出，以達成勉力履行債務，以符
    合公平正義及誠信原則，是認抗告人每月必要生活費用（包
    含食、衣、住、行、強制性保險等），依上開標準以每月9,
    829元計算，始屬合理。
  (三)抗告人於原審主張其每月支出母親甲○○○扶養費10,000元
    ，經本院命抗告人釋明母親甲○○○是否領有老人津貼及金
    額若干元後，抗告人於97年10月3 日民事呈報及補呈抗告理
    由（二）狀內載明：母親甲○○○現今領有敬老福利津貼，
    每月3,000 元，故抗告人所申報扶養母親之生活費用，願意
    扣除3,000 元等語，是本件抗告人扶養母親甲○○○之生活
    費用應為7,000 元，惟該筆扶養費之支出，依法應負擔扶養
    之人為抗告人及胞兄林建富2 人，抗告人僅須負擔二分之一
    3,500 元，況且，甲○○○94年至96年間有利息所得暨執行
    業務所得各39,764元、57,692元、19,957元，此有甲○○○
    94年度至96年度稅務電子閘門財產所得調件明細表附卷可稽
    ，則無論以當年存款年利率，抑或現在存款年利率計算，甲
    ○○○之存款應非少數，則甲○○○是否不能維持生活，實
    屬可疑。是以，本院認定抗告人支出甲○○○扶養費以每月
    3,500元為適當。
  (四)又抗告人自陳：每月幫母親甲○○○繳納房屋貸款2,958 元
    ，該房屋為其母親名義等語，並提出國泰人壽房屋擔保借款
    繳息證明、96年度房屋繳息對帳單、擔保放款利息收據為憑
    （見原審卷第13頁、抗告卷第93頁），然按債務人之財產及
    薪資為所有債權之總擔保，非屬為維持其財產所為之支出行
    為，自屬減損其積極財產之行為，當不得列為其應支出項下
    。準此，上開房地既為其母親所有而非屬抗告人之財產，即
    非抗告人之債權總擔保，抗告人自不能為其負擔債務而損及
    其債權人，且抗告人亦自述已身陷鉅額債務不能清償，自無
    再行支付他人房貸款項之理由，是抗告人選擇繳納其所稱之
    房貸而不依約繳納協商款項，難謂有何不可歸責於抗告人之
    事由存在。
  (五)至於抗告人稱須償還向許涼民間借貸之債務等語，惟經本院
    審閱全案卷宗，並無抗告人收受借貸款項及還款金額之相關
    證明，則抗告人既未提出相關證明文件以實其說，其主張尚
    難採憑。
  (六)承上所述，抗告人所列之母親房屋貸款2,958 元，核非屬必
    要費用支出，應予剔除。依此計算，則抗告人平均每月收入
    為47,100元，扣除抗告人每月基本生活費用9,829 元、其母
    親甲○○○扶養費用3,500元後之餘額為33,771 元（計算式
    ：47,100－9,829－3,500＝33,771），尚足夠履行抗告人依
    債務協商約定每月應償還之款項18,779元及個別協商之款項
    11,100元，合計共29,879元。從而，是抗告人主張其每月收
    入扣除必要支出後，已無法支付依債務協商約定每月應償還
    之款項及個別協商債務共2萬9千餘元，其係因不可歸責於己
    之事由，致履行上開協商條件顯有重大困難云云，自不足採
    。
五、債務清償方案既係經當事人於本條例施行前行使程序選擇權
    所合意成立之債權契約，債務人自應受該成立之契約所拘束
    ，如認該協商成立之清償方案其後有不適當履行之情形，仍
    應誠實面對債務，再循本條例所定之協商機制，誠意向債權
    人協商謀求更合理之清償方案，而非輕率毀諾，逕為聲請更
    生清理程序。查本件債務人即抗告人既於本條例施行前與債
    權人銀行等銀行成立協商，每月償還18,779元，且已依協商
    方案履行，如事後有履行不便之情形，認清償方案應予適當
    調整，非不可經由本條例所規定之協商程序，再與債權人重
    新協商，訂定適當可行之清償方案，且依97年5 月中華民國
    銀行公會決議，金融機構就曾經參加95年度債務協商毀諾客
    戶提供「個別協商一致性方案」及對有繳款困難之債務協商
    持續履約客戶提供「變更債務協商協議書方案」，抗告人自
    當循此途徑以求解決，方符合本條例兼顧保障債權人公平受
    償及重建復甦債務人經濟生活之立法目的，是以，抗告人率
    予毀諾，逕為聲請本件更生，亦有不當。
六、綜上所述，本件抗告人既無不可歸責於己之事由，致履行顯
    有重大困難之情形，已與首揭消費者債務清理條例所定得聲
    請更生程序以清理債務之要件不符，顯然其聲請更生即屬要
    件不備，且無從補正。從而，原裁定駁回其更生之聲請，理
    由雖與本院稍有不同，然其結論並無不合。抗告意旨仍指摘
    原裁定不當，求予廢棄另為裁定，為無理由，應予駁回。
七、據上論結，本件抗告為無理由，依消費者債務清理條例第15
    條，民事訴訟法第495 條之1第1項、第449條第1項、第95條
    、第78條，裁定如主文。
中    華    民    國    97    年    11    月    21    日
                  民事第三庭  審判長法  官  高榮宏
                                    法  官  張季芬
                                    法  官  黃聖涵
上正本證明與原本無異
本裁定不得抗告。
中    華    民    國    97    年    11    月    21    日
                                    書記官  朱小萍


司法院資訊處製作；財團法人民間司法改革基金會備份。
